【裁判字號】    96,簡上,32
【裁判日期】    970108
【裁判案由】    土地所有權移轉登記
【裁判全文】
臺灣花蓮地方法院民事判決              96年度簡上字第32號
上訴人即
反訴上訴人    甲○○
被上訴人即
反訴被上訴人  乙○○
訴訟代理人    楊志航律師
上列當事人間請求土地所有權移轉登記事件，上訴人對於中華民
國96年4月12日本院鳳林簡易庭95年度林簡字第27號第一審判決
提起上訴，本院於96年12月25日言詞辯論終結，判決如下：
    主      文
上訴駁回。
本訴及反訴第一、二審訴訟費用均由上訴人負擔。
    事實及理由
一、本件經本院審理結果，認為原審判決上訴人（即反訴上訴人
    ，下稱上訴人）之訴及假執行之聲請均駁回（本訴部分），
    並依所有權及使用借貸之法律關係，命上訴人應將坐落花蓮
    縣瑞穗鄉○○段279地號、面積1,825平方公尺之土地（下稱
    系爭土地）上之果樹及檳榔樹予以剷除，並將土地全部返還
    被上訴人（即反訴被上訴人，下稱被上訴人）；上訴人應將
    系爭土地之所有權狀（土地面積：1825平方公尺，權利範圍
    ：全部，所有權人：乙○○，權狀字號：玉土字第0017號）
    正本乙紙（下稱系爭權狀）交付被上訴人，認事用法並無不
    合，應予維持（至被上訴人依不當得利之法律關係請求如原
    審主文第4項所示部分，已經被上訴人於本院民國96年11月
    21日準備程序當庭撤回起訴，本院卷31頁筆錄參照）。爰引
    用第一審判決所載之事實及理由如附件所示。
二、上訴人提起上訴，聲明1.原判決廢棄，2.被上訴人應將系爭
    土地所有權移轉登記予上訴人，3.被上訴人在第一審之反訴
    駁回。其陳述除與原審判決書所記載者相同，予以引用外，
    另補充陳述略以：原審忽視原住民（阿美族）買賣之習慣，
    原住民交易時常依祖先之習慣以物易物，習慣是法律之判決
    要素之一，若兩造皆係原住民，應依習慣為之；原審依借貸
    關係認上訴人種植甘蔗借用被上訴人之系爭權狀向台糖公司
    花蓮廠登記，此部分被上訴人應向台糖公司花蓮廠求證以實
    其說，且上訴人在系爭土地附近有兩筆土地，何須借用被上
    訴人之系爭權狀；上訴人在系爭土地投入相當心力進行改良
    包括整地、購買覆土、運輸覆土等，共花費新台幣（下同）
    98,000元，如果判決對上訴人不利，應該將改良部分之土及
    其上種植之植物返還予上訴人等語。
三、被上訴人則聲明：上訴駁回。其陳述與原審判決書所記載者
    相同，茲予引用外，另補充陳述略以：上訴人於原審並未要
    求被上訴人向台糖公司花蓮廠請求證明文件以證明上訴人種
    植甘蔗而借用系爭權狀，此屬新攻擊防禦方法之提出，上訴
    人於原審未為主張及聲請，依民事訴訟法第447條第1項前段
    規定，已不得再行提出，縱上訴人曾於原審提出，被上訴人
    亦已就此部分事實善盡舉證責任，應無礙原審判決作成之認
    定；上訴人稱於系爭土地進行改良花費98,000元，然其並未
    舉證證明，且系爭土地之改良物亦與
    本件無關等語。
四、兩造不爭執之事實：
  (一)系爭土地目前登記為被上訴人所有。
  (二)系爭權狀現為上訴人持有。
  (三)系爭土地現為上訴人占有使用，種植果樹（含菠蘿蜜樹、柿
    子樹、梨子樹）及檳榔樹。
五、本件兩造所爭執之處，應在於：(一)上訴人依照買賣契約之約
    定請求被上訴人將系爭土地所有權移轉登記與上訴人，是否
    有理？(二)被上訴人提起反訴依民法第767條規定請求上訴人
    返還土地，是否有理？(三)被上訴人反訴請求上訴人交還系爭
    權狀是否有理？茲審酌如次。
六、按當事人不得提出新攻擊或防禦方法，但如係對於在第一審
    已提出之攻擊或防禦方法為補充者，不在此限，民事訴訟法
    第447條第1項第3款定有明文，且該條規定於簡易程序之上
    訴程序所準用，同法第436條之1第3項明文可參。上訴人所
    為前開補充陳述之內容，於第一審言詞辯論時並未提出，屬
    新攻擊防禦方法，惟上訴人於原審已提出其並未在系爭土地
    種植甘蔗，及其有改良系爭土地之情事，故該主張應可認屬
    其已提出攻擊防禦方法之補充，依據前述說明，自得於本件
    上訴審程序提出。
七、按民事，法律所未規定者，依習慣；無習慣者，依法理。稱
    買賣者，謂當事人約定一方移轉財產權於他方，他方支付價
    金之契約。當事人就標的物及其價金互相同意時，買賣契約
    即為成立。又當事人締結不動產買賣之債權契約，固非要式
    行為，惟對於買賣契約必要之點，即價金與標的物之意思表
    示必須一致，否則其契約即難謂已成立。請求履行債務之訴
    ，除被告自認原告所主張債權發生原因之事實外，應先由原
    告就其主張此項事實，負舉證之責任，必須證明其為真實後
    ，被告於其抗辯事實，始應負證明之責任，此為舉證責任分
    擔之原則（民法第1條、第345條、最高法院69年台上字第
    1710號判例、43年台上字第377號判例意旨可資參照）。本
    件上訴人雖主張原住民間之買賣契約應依原住民間之習慣為
    判斷依據云云，惟習慣僅於法律無明文規定時始有補充之效
    力，我國民法既已就買賣之意義及成立為明文規範，即無從
    如上訴人所述憑原住民間「習慣」認定之餘地，且上訴人亦
    未能舉證證明原住民（阿美族）買賣之習慣即為以物易物，
    本院自未能遽以採信。再被上訴人否認兩造間有買賣契約存
    在，依據前述說明，上訴人必須就買賣契約成立所須具備之
    要件，即兩造對於買賣標的物及其價金意思表示相互一致之
    事實負舉證責任，始得認上訴人主張為真實；惟上訴人所提
    出之系爭權狀，並不能作為兩造就系爭土地有買賣合意之有
    利佐證，此外，上訴人復未能舉證以實其說，故上訴人之主
    張，即難信為真實。至於上訴人所稱改良系爭土地支出費用
    98,000元乙節，並未能舉證證明，自難信實，且縱其曾為覆
    土、種植植物，亦均與其應負返還系爭土地之責無涉，是其
    此部分之陳述，亦無可採。
八、從而，上訴人依買賣契約之約定請求被上訴人將系爭土地所
    有權移轉登記予上訴人（本訴部分），為無理由，應予駁回
    ；被上訴人依民法第767條、第470條所有物及借用物返還請
    求權請求如原審主文第2、3項所示（反訴部分），為有理由
    ，應予准許。原審判決並無違誤，上訴人仍執前詞指摘原判
    決不當，求予廢棄改判，為無理由，應駁回上訴。至原審主
    文第4項所示，已經被上訴人撤回起訴，本院即無庸再予審
    論。本件事證已臻明確，上訴人尚聲請傳喚證人陳昌生到庭
    作證，欲證明上訴人確有改良系爭土地云云，核無必要，暨
    兩造其餘攻擊防禦方法及舉證，無礙勝負判斷，爰不一一論
    列，併此敘明。
九、據上論結，本件上訴為無理由，依民事訴訟法第436條之1第
    3項、第449條第1項、第78條，判決如主文。
中    華    民    國    97    年     1    月     8    日
                       臺灣花蓮地方法院民事庭
                           審判長法官  湯文章
                           法      官  鄭光婷
                           法      官  楊碧惠
以上正本係照原本作成。
本件不得上訴。
中    華    民    國    97    年     1    月     8    日
                            法院書記官  紀龍年
附件
宣    示    判    決    筆    錄     95年度林簡字第27號
原      告
即反訴被告  甲○○  住花蓮縣瑞穗鄉瑞美村自強新村7號
被      告
即反訴原告  乙○○  住花蓮縣瑞穗鄉舞鶴村舞鶴148號
訴訟代理人  楊志航律師
上列當事人間95年度林簡字第27號土地所有權移轉登記事件，於
中華民國96年3月22日言詞辯論終結，同年4月12日在臺灣花蓮地
方法院鳳林簡易庭法庭公開宣示判決，出席職員如下︰
                                      法  官  陳雅敏
                                      書記官  邱鴻志
                                      通  譯  彭美惠
朗讀案由兩造均未到
法官朗讀主文宣示判決，並諭知將判決主文、所裁判之事實及其
理由要領，記載於下：
    主    文
原告之訴及假執行之聲請均駁回。
反訴被告應將花蓮縣瑞穗鄉○○段279地號、面積1,825平方公尺
之土地上之果樹及檳榔樹予以剷除，並將土地全部返還反訴原告
。
反訴被告應將上開地號土地之所有權狀（土地面積：1825平方公
尺，權利範圍：全部，所有權人：乙○○，權狀字號：玉土字第
0017號）正本乙紙交付反訴原告。
反訴被告應自95年9月29日起至返還上開土地之日止，按月給付
反訴原告新台幣柒佰玖拾元。
訴訟費用由原告負擔；反訴訴訟費用由反訴被告負擔。
本判決第二項、第四項於反訴原告以新臺幣肆萬元為被告供擔保
後，得假執行。
反訴原告其餘假執行之聲請駁回。
    事實及理由
壹、程序事項：
一、按反訴之標的，如專屬他法院管轄，或與本訴之標的及其防
    禦方法不相牽連者，不得提起。民事訴訟法第260條第1項定
    有明文。該條項所稱之「相牽連」者，係指反訴之標的與本
    訴之標的間，或反訴之標的與防禦方法間，兩者在法律上或
    事實上關係密切，審判資料有共通性或牽連性者而言。舉凡
    本訴標的法律關係或作為防禦方法所主張之法律關係，與反
    訴標的之法律關係同一，或當事人兩造所主張之權利，由同
    一法律關係發生，或本訴標的之法律關係發生之原因，與反
    訴標的之法律關係發生之原因，其主要部分相同，均可認為
    兩者間有牽連關係。本件本訴及反訴之標的與防禦方法間，
    以及兩者在法律上及事實上關係密切，審判資料有共通性及
    牽連性者，依據前述說明，反訴原告所提之反訴，應可准許
    ，合先敘明。
二、復按訴狀送達後，原告不得將原訴變更或追加他訴。但請求
    之基礎事實同一、不甚礙被告之防禦及訴訟之終結者，不在
    此限；又被告於訴之變更或追加無異議，而為本案之言詞辯
    論者，視為同意變更或追加，民事訴訟法第255條第1項第2
    、7款、第2項分別定有明文。本件被告即反訴原告於95年9
    月11日提起反訴後，分別於95年10月19日以書狀追加訴之聲
    明第2項及於96年21月25日當庭以言詞更正訴之聲明第1項之
    內容，衡之請求之基礎事實同一且無礙反訴被告之防禦及訴
    訟之終結，反訴被告復無異議而為本案之言詞辯論，顯核與
    上述規定相符，應予准許。
貳、本訴部分：
一、原告主張：緣被告於民國80年底因需錢急迫，向原告稱願將
    花蓮縣瑞穗鄉○○段279地號、面積1,825平方公尺之土地（
    下稱系爭土地）賣予原告，並表示待急事處理完畢後即訂定
    買賣契約，原告遂支付新台幣（下同）6萬元與被告，被告
    並交付系爭土地之所有權狀予原告收執，詎被告嗣後竟拒不
    簽訂契約及辦理系爭土地之所有權移轉登記事宜，為此，爰
    本民法第348條買賣之法律關係，提起本件訴訟。並聲明求
    為判決：(1)被告應將系爭土地之所有權移轉登記給原告。(2)
    願供擔保，請准宣告假執行。
二、被告對於原告持有系爭土地之所有權狀乙情不爭執，然辯稱
    ：原告於79年間以欲在用系爭土地及鄰近系爭土地之國有土
    地上種植甘蔗為由向被告借用土地所有權狀，因當時必需要
    有一個私有土地地號才能夠向政府辦理甘蔗採購，被告不疑
    有他才將土地所有權狀交予原告，實則兩造就系爭土地並無
    買賣關係等語，資為抗辯。並聲明：(1)原告之訴駁回。(2)如
    受不利之判決，願供擔保請准宣告假執行。
參、反訴部分：
一、反訴原告主張：
（一）反訴被告即原告於79年間占用系爭土地種植甘蔗，反訴原
      告曾要求於甘蔗採收後即應將土地返還，未料反訴被告卻
      於甘蔗採收後改種波蘿蜜，遲未將系爭土地返還原告，爰
      依民法第767條之規定，請求反訴被告返還系爭土地。
（二）又反訴被告於79年占用系爭土地同時，並向反訴原告借用
      系爭土地所有權狀，按借用人應於契約所定期限屆滿時，
      返還借用物。未定期限者，應於借貸之目的使用完畢時返
      還之，但經過相當時期，可推定借用人已使用完畢者，貸
      與人亦得為返還之請求，民法第470條定有明文，而反訴
      被告採收完種植之甘蔗後，經反訴原告數度要求返還所有
      權狀均未可得，資以95年10月19日之反訴準備狀繕本之送
      達，作為前開借貸關係終止之意思表示，爰依所有物及借
      用物返還請求權之法律關係，請求反訴被告返還系爭土地
      之所有權狀。
（三）又反訴被告無法律上原因占有使用系爭土地，致反訴原告
      受有損害，自應返還其利益，系爭土地面積為1825平方公
      尺，公告現值每平方公尺為65元，土地價值即有118,625
      元，依土地法第110條規定，地租不得超過地價8％，為此
      ，依前述說明計算反訴被告所獲得相當於租金之利益為每
      年9,490元，每月790元，爰依不當得利之法律規定，請求
      反訴被告應自反訴起訴狀繕本送達之翌日（即95年9月29
      日）起至返還系爭土地之日止，按月給付反訴原告790元
      。
（四）並聲明：(1)反訴被告應將系爭土地上之果樹及檳榔樹予以
      剷除，並將系爭土地全部返還反訴原告。(2)反訴被告應將
      系爭土地（土地面積：1825平方公尺，權利範圍：全部，
      所有權人：乙○○，權狀字號：玉土字第0017號）之所有
      權狀正本乙紙交付反訴原告。(3)反訴被告應自反訴起訴狀
      繕本送達之翌日（即95年9月29日）起至返還系爭土地之
      日止，按月給付反訴原告790元。(4)願供擔保，請准宣告
      假執行。
二、反訴被告則以：他持有土地所有權狀是基於系爭土地之買賣
    關係由對造交付，而非向對造借用，他不是無權占有，不需
    要對反訴原告為任何賠償等語，以資抗辯，並聲明：反訴原
    告之訴駁回。
肆、本院之判斷：
一、依兩造之主張及陳述，兩造對於系爭土地為被告即反訴原告
    （下簡稱被告）所有，目前由原告即反訴被告（下簡稱原告
    ）占有使用中，系爭土地之所有權狀亦為原告占有中之事實
    均不爭執，是本件爭點為：兩造就系爭土地究竟有無成立買
    賣契約，原告占有系爭土地及土地之所有權狀係基於買賣關
    係或使用借貸關係？
二、按當事人主張有利於己之事實者，就其事實有舉證之責任；
    私文書應由舉證人證其真正，民事訴訟法第277條前段、第
    357條前段定有明文。原告主張其已向被告購買系爭土地，
    固提出土地所有權狀一紙為證，然此尚不足證明被告曾收受
    原告給付之土地價金，且交付土地所有權狀並非買賣契約成
    立之要件，且交付之原因多端，尚難僅以此即得推論兩造間
    就系爭土地已成立買賣契約，且被告以前詞置辯，並反訴主
    張原告係無權占有土地且土地所有權狀是原告為向政府登記
    收購甘蔗而借用等語，並舉證人葉春明及葉珍梅為證，而證
    人葉春明於本院作證時證稱：他和兩造是朋友，他的土地也
    和兩造的土地仳鄰，他知道原告約於80年間有在被告土地上
    種植甘蔗等語；證人葉珍梅即被告之妻於本院作證時證稱：
    因為兩造是鄰居，80年間原告想要在被告系爭土地上種植甘
    蔗，他們就將土地借給原告種植，但是種植甘蔗要向台糖公
    司登記，不然台糖公司就不會收購，而登記需要所有權狀，
    證明他有權利在土地上面種植，所以就將權狀借給原告去申
    請登記等語，此核與被告稱：因為他和原告是鄰居，而原告
    當時只有未承租之國有財產局土地並沒有私有土地，所以才
    向我借用土地種植甘蔗，並向我借用土地權狀去申請登記等
    語，均相符合，而原告除提出土地所有權狀外，復未能舉他
    證以實其說，依上述法條所示，原告主張兩造間就系爭土地
    之買賣關係存在等語，難信屬實，顯無可採。
三、本件原告既未能證明兩造間就系爭土地之買賣關係存在，即
    不能據以主張其有權占有系爭土地，又依上述證人葉春明、
    葉珍梅之證述及被告當庭所述，兩造間就被告所有之系爭土
    地實係無償之使用借貸關係，使用借貸之目的則分別為種植
    甘蔗及向台糖登記種植甘蔗之私有土地為系爭土地。而按借
    用人應於契約所定期限屆滿時，返還借用物。未定期限者，
    應於借貸之目的使用完畢時返還之，但經過相當時期，可推
    定借用人已使用完畢者，貸與人亦得為返還之請求；所有人
    對於無權占有或侵奪其所有物者，得請求返還之。民法第
    470條第1項前段、第767條前段分別定有明文，則依上述說
    明，足認兩造間對於系爭土地之使用借貸並無期間之約定，
    且查被告主張系爭土地現係種植波蘿蜜、柿子、檳榔樹等作
    物，並未種植甘蔗等情，為原告所不爭執，並經本院現場履
    勘無誤，製有勘驗筆錄在卷可憑，顯見原告原先借用之目的
    使用已完畢，而原告借用系爭土地及土地之所有權狀既均未
    定期限，是被告就系爭土地本於所有權，就土地所有權狀本
    於所有物及借用物返還請求權之法律關係，請求原告返還系
    爭土地及系爭土地之所有權狀，為有理由，應予准許。
四、又按無法律上之原因而受利益，致他人受損害者，應返還其
    利益。不當得利之受領人，除返還其所受之利益外，如本於
    該利益更有所取得者，並應返還。但依其利益之性質或其他
    情形不能返還者，應償還其價額，民法第179條前段、第181
    條分別定有明文。本件原告就系爭土地借用目的結束後無法
    律上之原因占有至今，免去土地之租金，則其受有相當於占
    用範圍土地之租金之利益，致被告無法使用、收益系爭土地
    而受有損害，依前揭規定，被告自得請求原告給付自反訴起
    訴狀繕本送達翌日即95年9月29日起至返還系爭土地之日止
    ，相當於租金之不當得利。而耕地租用，地租不得超過地
    價百分之八，約定地租或習慣地租超過地價百分之八者，應
    比照地價百分之八減定之，不及地價百分之八者，依其約定
    或習慣。前項地價指法定地價，未經依規定地價之地方，指
    最近三年之平均地價。土地法第110條定有明文。而土地法
    第148條規定土地所有權人依土地法所申報之地價為法定地
    價，倘土地所有權人申請登記而不同時，以標準地價為法定
    地價，所謂標準地價，即由該管縣市地政機關依土地法第
    152條或第160條公告之地價。經查：系爭土地於95年度之公
    告地價為每平方公尺65元，有土地登記地價第二類謄本（見
    本院卷第7頁）在卷可憑，又查系爭土地鄰近馳名之瑞遂牧
    場，原告於系爭土地上種植農作物，獲利非鉅，本院審酌系
    爭土地坐落位置、被告利用該土地之經濟價值、所受利益等
    情狀，認原告請求按前述公告地價百分之八按月計算相當於
    租金之不當得利790元（計算式：65（公告現值）×1825（
    占用面積）×0.08÷12＝790，小數點以下不計入），尚屬
    適當，應予准許。
伍、綜上，原告所舉證據不足證明其為係基於買賣關係有權占有
    系爭土地及所有權狀，從而，其起訴請求被告將系爭土地所
    有權移轉登記，為無理由，應予駁回，原告之訴既經駁回，
    其假執行之聲請即失所依附，應併予駁回。而被告本於所有
    權、使用借貸及不當得利之法律關係，反訴請求判決如主文
    第2、3、4項所示，為有理由，應予准許。又被告（反訴原
    告）雖聲明願供擔保聲請宣告假執行，按本件係適用簡易程
    序所為原告（反訴被告）敗訴之判決，就主文第二項、第四
    項應依職權宣告假執行，另主文第三項部分，反訴原告請求
    事項性質上並不適於為假執行，故其所為假執行之聲請，應
    予駁回。
陸、本件為判決基礎之法關係已臻明確，兩造其餘攻擊防禦方法
    ，核與判決結果不生影響，毋庸一一論列，併此敘明。
中    華    民    國    96    年    4     月    12    日
                        臺灣花蓮地方法院鳳林簡易庭
                                法院書記官  邱鴻志
                                法      官  陳雅敏


司法院資訊處製作；財團法人民間司法改革基金會備份。
